【裁判字號】    89,自,118
【裁判日期】    900413
【裁判案由】    誣告
【裁判全文】
臺灣板橋地方法院刑事判決                          八十九年度自字第一一八號
    自  訴  人  甲  ○
    自訴代理人  謝清福律師
    被      告  乙○○
右列被告因誣告案件，經自訴人提起自訴，本院判決如左：
    主  文
乙○○無罪。
    理  由
一、自訴意旨略以：緣被告乙○○因積欠自訴人甲○約新臺幣一億餘元之債務未能清
    償，乃於民國（下同）八十八年二月八日，赴自訴人位於臺北縣中和市○○路一
    一九巷一號之住處內，與自訴人商討清償債務事宜，詎被告事後竟於同年月十二
    日，虛構「自訴人與王士銘（原名王文龍，為自訴人之子）、王文宏（自訴人之
    子）、友人游清松夥同二名不詳年籍人士，於八十八年二月八日，在上開自訴人
    住處內，共同控制其行動自由，其中一年籍不詳人士並恫稱『若債務問題不解決
    ，就帶到山上活埋』等語，嗣雙方約定三日後赴臺北縣警察局中和分局安平派出
    所（自訴狀誤載為宜安派出所）核對帳目詩論債務問題，屆時自訴人、王士銘、
    游清松前往該派出所，惟游清松竟又向其恫稱『已經準備人在派出所外面等候』
    等語」等情節，向該管內政部警政署刑事警察局承辦偵查員，誣告自訴人涉有妨
    害自由犯行，俟該案移送臺灣板橋地方法院檢察署偵辦（八十八年度偵字第一三
    九五五號），並接續至該檢察署向承辦檢察官誣指自訴人涉有上開犯行，幸經承
    辦檢察官偵查後，認自訴人罪嫌不足，始為不起訴處分確定，因認被告涉有刑法
    第一百六十九條第一項之誣告罪嫌云云。
二、按犯罪事實應依證據認定之，無證據不得推定其犯罪事實；又不能證明被告犯罪
    者，應諭知無罪之判決；刑事訴訟法第一百五十四條及第三百零一條第一項分別
    定有明文。次按誣告罪之成立，以意圖他人受刑事處分虛構事實而向該管公務員
    申告為其要件，故其所訴事實，雖不能證明係屬實在，而在積極方面尚無證據證
    明其確係故意虛構者，仍不能遽以誣告罪論處，最高法院著有四十六年臺上字第
    九二七號判例可資參照。
三、本件自訴人認被告涉有誣告罪嫌，無非以前開案件（即臺灣板橋地方法院檢察署
    八十八年度偵字第一三九五五號案件）業經不起訴處分確定，且被告於該案警訊
    及偵查中所指訴內容，竟有諸多前後歧異矛盾之情形等為據，惟訊據被告乙○○
    堅決否認有誣告犯行，辯稱：伊當時確有遭自訴人妨害自由，始據以提出告訴，
    嗣該案係因罪證不足而遭不起訴處分確定，伊並無設詞誣陷自訴人犯罪之情事等
    語。
四、經查：被告先前指訴自訴人涉有妨害自由犯行之臺灣板橋地方法院檢察署八十八
    年度偵字第一三九五五號案件，業經該署檢察官為不起訴處分確定，固據本院調
    閱該案偵查卷宗查證屬實，並有不起訴處分書影本一份附卷可稽，惟縱令被告所
    訴該等事實不能證明係屬實在，其是否成立誣告罪責，仍須視積極方面有無證據
    證明其係故意虛構情節訛為指訴者而定，尚無從僅憑該案業經檢察官為不起訴處
    分確定之客觀事態，即驟然推論被告涉有誣告罪嫌，合先敘明。次經本院調閱該
    案偵查卷宗核閱結果，被告於該案警訊初訊時係指稱「八十八年二月八日（星期
    一）早上，王文龍（即前述甲○之之子）到我位於中和市○○路三五六號八樓的
    公司，要我本人到他公司（地址：中和市○○路九九號三樓）即明緯建設公司，
    與他父親、弟弟討論有關資金往來之事，到了他公司後，他父親甲○及其弟弟王
    文宏均出面與我討論資金往來之事，且言明今天一定要處理，然仍沒有結果，王
    本先生先離開，並揚言若今天不處理，則要請專門討債的人來處理，並給他們抽
    成等語，此時王文龍要本人到他家（中和市○○路一一九巷一號）繼續討論資金
    往來等問題，在我到他家後，我就發現綽號『黑松』之游清松，及另一位好像叫
    『林坤宏』及一位不認識之男子共三人已在場，此時甲○先生即授意上述三位討
    債集團分子，其中一位叫『林坤宏』者即恐嚇我，要說出我太太及我哥哥的身分
    證字號及地址，否則要把我帶到山上，把我的眼睛蒙起來開槍，再將我活埋等語
    ，當時甲○、王文龍等人均有在場‧‧‧我於案發當日十三時許，我公司的王經
    理看我沒有回公司，即向當地轄區即中和分局安平派出所報案，並由王經理帶著
    該所員警至甲○位於中和市○○路一一九巷一號的家裡，所以我才能夠離開，同
    時我主動約甲○於三天後在安平派出所繼績討論帳目‧‧‧當天（三天後）我與
    甲○及其二個兒子王文龍、王文宏均有到安平派出所繼續討論彼此之帳目，仍然
    沒有結果，當時『黑松』之游清松及甲○之女婿周仁智亦在派出所內，派出所外
    面還聚集了三、五位我不認識之男子，而且王文龍、王文宏及游清松均放話，說
    外面已經有找人，只要我離開派出所，就要對我不利，當天我們在安平派出所從
    上午十點一直待到下午四點，因為討論沒有結果，又受到對方恐嚇，且是在派出
    所內，可見對方之囂張，我心想此事只有向刑事警察局報案，才能使我生命不會
    受到威脅，所以拜託派出所主管派巡邏車保護我到刑事局報案，當時後面還尾隨
    二部可疑車輛一直到刑事局」（參見卷附臺灣板橋地方法院檢察署八十八年度偵
    字第一三九五五號偵查卷影本第三頁面至第四頁背面─該案八十八年二月十二日
    警訊筆錄），被告於警訊複訊時則指稱「我當天上午約十二時許到甲○於中和市
    ○○路一一九巷一號的住宅時，我就發現游清松及另二位佰生男子已先前一步進
    到甲○家，當時游清松等三位男子是開一部士二００型黑色的車子，車號我沒有
    記，當進入甲○家後，都坐在客廳，由於先前在甲○公司討論債務沒有結果，當
    日甲○就放話要找『黑松』（即游清松）出面來處理，所以我在甲○家看到游清
    松等三位男子，就知道他們是甲○找來的，其中有一位游清松同夥叫『林坤宏』
    的男子即恐嚇要我說出太太及哥哥身分證字號，而且說今天如果沒有解決與甲○
    的帳目，就要把我帶山上，把我眼睛蒙起來開槍及活埋等語，因為在場只有我一
    個人，他們連甲○父子一共是六個人，我聽了極為害怕，我看到甲○在『林坤宏
    』說完話後就起身要搭電梯往地下室開車離去，我就隨他後面想跟他一起搭電梯
    離開，但甲○一直把我推開，要我留在現場，所幸當地安平派出所警員已根據我
    公司王經理報案並隨王經理趕到現場，我才能脫困‧‧‧當日即八十八年二月十
    一日上午在場除甲○父子三人外，還有游清松及甲○的女婿周仁智、甲○的員工
    蔡先生，我們在安平派出所內在上午十一時左右就已談完雙方債務問題，且甲○
    兒子王文龍要問我開本票給他們，被我拒絕，不久游清松即放話對我說『他們已
    準備人在派出所外面等我』，又在下午二、三點，游清松又用拍立得相機照我，
    並當場將相片取出，並對我說要把我的照片交給在外面的人，要我小心，以致於
    我不敢離開派出所，雙方一直僵持到下午四點，該派出所主管就主動對我說要派
    車保護我離開，我就要求他們用邏車載我到刑事警察局報案，在我到刑事局途中
    ，我發現有二部車子尾隨該巡邏車，並發現其中一部就是游清松先前到甲○家所
    坐的那部黑色賓士二００型車子，游清松當時坐在車內，另一名陌生男子開車，
    一直到巡邏車進入刑事局，那二部車子才開走」（參見卷附上開偵查卷影本第六
    面背面至第七頁背面─該案八十八年三月四日警訊筆錄），被告嗣於偵查中則指
    稱「（告何人、何事？）告甲○、王士銘、王文宏、游清松，我到王家後，與游
    清松一起來的另外一個人向我說『若債務問題不解決，要帶我到山上活埋用槍砰
    砰』。（時、地為何？）八十八年二月八日中午，我到甲○中和家客廳時。（甲
    ○、王文宏、王士銘、游清松有無向你說上開話？）沒有。（甲○等四人被告有
    無叫說那個人說那些話？）沒有。（當日你在甲○家，行動有無受控制？）我要
    走也不能走。（你有要走動作，被押著或拉著？）沒有。（當日警察後來有去？
    ）有，我要和王士銘出公司時，有交待王麗莉，若連絡我不到就報案，因我有預
    感可能會被控制行動。（你預知行動有可能被控，為何要到王家？）因我和甲○
    有債務糾紛，我有欠他錢。（恐嚇你的人你認識否？）不認識，他約三十歲，男
    ，沒有帶眼鏡，他約一七０公分，瘦瘦的。（到宜安派出所〈應係安平派出所，
    偵訊筆錄誤載為宜安派出所〉後有無人對你限制行動自由？）游清松說今日沒有
    處理的話，出去要把你帶走，他已經安排人員要在那埋伏三天，而在場人有無聽
    見，我不清楚，後我要求警察保護後，他們即主動派車送我到刑事警察局，而游
    清松與二輛車尾隨在後。‧‧‧（有何補充？）到甲○家是王士銘找我去的。（
    你是被控制行動自由才去甲○家否？）不是。」（參見卷附上開偵查卷影本第六
    十三頁背面至第六十五頁─該案八十八年七月八日偵訊筆錄），綜上以觀，被告
    自該案警訊初訊時起，迄警訊複訊及偵查終結止，均一再堅指其赴自訴人住處與
    自訴人商談債務問題之際，確有一佰生男子對其恫稱若不解決債務將帶往山上蒙
    眼、開槍、活埋等語，嗣其與自訴人於臺北縣警察局中和分局安平派出所核對帳
    目之際，亦有游清松等人恫稱派出所外有人等待對其不利等語，雖其中若干細節
    稍有齟齬，惟就其遭恐嚇之時間、地點、內容及最終如何離開現場等重要關鍵事
    項，先後指訴之情節仍屬相符，則被告於該案中是否確有虛構事實訛為指訴之誣
    告情事，已非無疑，且被告於八十八年二月八日上午與自訴人之子王士銘離開其
    公司之際，為免遭遇不測，乃交待公司經理王麗莉一、二小時內倘無法聯絡即須
    報警，嗣王麗莉果無法與被告連繫，隨即報警，並會同安平派出所警員黃富郎前
    往自訴人住處內尋得被告，被告見狀乃與警員一同離去，同時與自訴人約定三日
    後再赴派出所對帳，嗣被告赴安平派出所與自訴人核對帳目後，亦係由該派出所
    主管塗弘伸派遺二名警員駕車護送被告至刑事警察局等節，業據王麗莉、黃富郎
    及塗弘伸分別於該案警訊及偵查中證述明確，有該等訊問筆錄及安平派出所勤務
    工作紀錄簿影本附卷可稽，是被告於八十八年二月八日上午離開公司之前，既確
    有事先交待其公司人員視情況報警處理，嗣經警據報赴自訴人住處發現被告後，
    被告見狀竟與警員一同離開該址，同時與自訴人約定三日後核對帳目之場所竟又
    為派出所，迨三日後即同年月十一日，被告赴宜安派出所與自訴人核對帳目後，
    復要求該所加派警員駕車護送其至刑事警察局，凡此客觀跡證，在在顯示本件被
    告是否確有虛構情節訛指自訴人涉恐嚇犯行一事，其間容有產生合理懷疑之餘地
    ，據此，實無從率認其涉有何等誣告罪嫌；至被告於前開案件偵查中雖到庭陳稱
    其於八十八年二月八日中午，並非行動遭控制始赴自訴人住處，嗣於自訴人住處
    客廳內，自訴人、王文宏、王士銘、游清松四人並未對其施以恐嚇，亦未見聞自
    訴人等四人指使在場之另一名年籍不詳男子對其恐嚇，又其當時並無離去之舉動
    ，亦無遭強押或強拉之情形等語，然依前述被告於該案警訊初訊及複訊時指述之
    內容觀之，其係指稱當時乃自願赴自訴人住處，僅因恐遭遇不測，始事先交待其
    公司人員視情況報警處理，嗣先後對其施以恐嚇之人係與自訴人同在現場之另一
    年籍不詳男子等語，足見被告指訴內容並未涉及其是否遭挾持至自訴人住處，亦
    未提及自訴人、王文宏、王士銘、游清松四人是否對其施以恐嚇，或是否有見聞
    自訴人等四人指使當時在現場之另一名年籍不詳男子對其恐嚇，且未言及其是否
    有遭受恐嚇以外之強押或強拉情形，則其嗣於偵查中所為上開陳述，與其先前於
    警訊時指述內容當屬無涉，自無從憑以認定其先後指訴不一而有虛構事實訛為指
    述之誣告情事；又當時前往自訴人住宅處理報案事宜之安平派出所警員黃富郎，
    於前開案件偵查中雖證稱其到達自訴人住處後，當場詢問被告是否遭挾持或恐嚇
    ，被告均答稱並無該等情事等語（參見卷附上開偵查案卷影本第五十六頁），惟
    依被告於該案指訴情節觀之，其當時係因積欠自訴人鉅額債務未能清償始赴自訴
    人住處，在場者除自訴人外，尚有王士銘、王文宏、游清松及年籍不詳男子等人
    ，其當場並遭一年籍不詳男子出言恐嚇，則被告嗣於警員據報前來查探之際，為
    顧及日後恐遭遇不測而未趁機向警員求救或表明遭恐嚇一事，自屬合理，尚難謂
    其有悖於常情，再參諸黃富郎於該案偵查中亦同時證稱「‧‧‧而我問他（指被
    告）有無被恐嚇或提出告訴），他說他想走了，而他們雙方（指被告與自訴人）
    即約定三天後要到派出所對帳，前後約二十分鐘，乙○○即和我們一起走‧‧‧
    」等語（參見卷附上開偵查案卷影本第五十六頁），益徵被告當時向警員黃富郎
    陳稱並未遭挾持或恐赫等語，是否確與實情相符，容有疑問，自無從憑黃富郎此
    部分證詞逕認被告確有虛構情節訛指自訴人涉恐嚇犯行之情事；另安平派出所主
    管塗弘伸於前開案件偵查中雖證稱被告與自訴人在安平派出所核對帳目之際，並
    未聽聞有何人恐嚇被告等語，惟依卷附安平派出所八十八年二月十一日之勤務工
    作紀錄簿影本所示內容，其係記載「警方依法律職權不介入財務糾紛之調解，由
    雙方當事人自行協議後，雙方自行離去，甲方乙○○則要求警方協助護送其至刑
    事警察局市刑大找其朋友林國棟，並由方護送全程完畢」等語，足見當時僅由被
    告自訴人雙方協商處理債務問題，該派出所主管塗弘伸或其他警員並未全程參與
    或介入協商過程，則是否得僅憑塗弘伸證稱當時未聽聞有何人恐嚇被告等語，遽
    認被告指訴其於該協商過程中遭恐嚇等情係純屬虛構者，即非無疑，參諸被告於
    雙方協商後竟要求警方全程護送離去，尤難僅憑塗弘伸此部分證詞遽認被告確有
    虛構情節訛指自訴人涉恐嚇犯行之情事。綜上所述，本件既無確切證據足以證明
    被告確有意圖使自訴人受刑事處分而虛構情節向該管公務員誣指自訴人犯罪之情
    事，復查又無其他積極證據足資證明被告涉有自訴意旨所指之誣告犯行，揆諸前
    揭規定，要屬不能證明其犯罪，爰為無罪之諭知。
據上論斷，應依刑事訴訟法第三百四十三條、第三百零一條第一項，判決如主文。
中      華      民      國       九十       年     四     月    十三    日
                                        臺灣板橋地方法院刑事第二庭
                                            法  官  王  屏  夏
右正本證明與原本無異。
如不服本判決，應於判決送達後十日內，向本院提出上訴狀。
                                            書記官  楊  璧  華
中      華      民      國       九十       年     四     月    十三    日


司法院資訊處製作；財團法人民間司法改革基金會備份。
